臺灣臺南地方法院刑事判決
110年度金訴字第507號
公  訴  人  臺灣臺南地方檢察署檢察官
被      告  吳芳玉





上列被告因詐欺等案件，經檢察官提起公訴（110年度營偵字第1
705號），被告於本院準備程序進行中，就被訴事實為有罪之陳
述，經本院告知簡式審判程序意旨，並聽取當事人之意見後，本
院合議庭裁定由受命法官獨任依簡式審判程序審理，判決如下：
    主  文
吳芳玉犯三人以上共同冒用公務員名義詐欺取財罪，處有期徒刑
壹年伍月。
未扣案之犯罪所得新臺幣肆仟元沒收，於全部或一部不能沒收或
不宜執行沒收時，追徵其價額。
    事實及理由
一、本件犯罪事實及證據，除證據部分補充「被告吳芳玉於本院
    準備程序及審理時之自白、乘客黃若之計程車叫車紀錄調閱
    資料1紙(警卷第63頁)、計程車司機與車手LINE截圖1份(警
    卷第65-69頁)、臺南市政府警察局新營分局調取票聲請書1
    紙(警卷第70頁)、電話號碼0000000***之雙向通信紀錄調取
    資料1份(警卷第71-79頁)、被害人之國泰世華銀行存摺影本
    （警卷第89-91頁）」外，餘均引用檢察官起訴書之記載（
    詳如附件）。
二、論罪科刑：
(一)按洗錢防制法業於民國105年12月28日修正公布，並於106年
    6月28日施行（下稱新法），本次修法參考國際防制洗錢金
    融行動工作組織（Financial Action Task Force，下稱FAT
    F）40項建議之第3項建議，並參採聯合國禁止非法販運麻醉
    藥品和精神藥物公約及聯合國打擊跨國有組織犯罪公約之洗
    錢行為定義，將洗錢行為之處置、多層化及整合等各階段，
    全部納為洗錢行為，完整規範洗錢之所有行為模式。不惟就
    洗錢行為之定義（第2條）、前置犯罪之門檻（第3條）、特
    定犯罪所得之定義（第4條），皆有修正，抑且因應洗錢行
    為定義之修正，將修正前同法第11條第1項、第2項區分為自
    己或為他人洗錢罪，而有不同法定刑度，合併移列至第14條
    第1項，亦不再區分為不同罪責，同處7年以下有期徒刑，併
    科500萬元以下罰金，以求與國際規範接軌，徹底打擊洗錢
    犯罪。從而新法第14條第1項之一般洗錢罪，只須有第2條各
    款所示洗錢行為之一，而以第3條規定之特定犯罪作為聯結
    為已足。申言之，洗錢之定義，在新法施行後，與修正前規
    定未盡相同，因此是否為洗錢行為，自應就犯罪全部過程加
    以觀察，不僅須行為人客觀上有掩飾或隱匿特定犯罪所得之
    財物或財產上利益之具體作為，主觀上更須具有掩飾或隱匿
    其犯罪所得或變得之財產或財產上利益與犯罪之關聯性，使
    其來源形式上合法化，以逃避國家追訴、處罰之犯罪意思，
    始克相當。過去實務認為，行為人對犯特定犯罪所得之財物
    或利益作直接使用或消費之處分行為，或僅將自己犯罪所得
    財物交予其他共同正犯，只屬犯罪後處分贓物之行為，非本
    條例所規範之洗錢行為，惟依新法規定，倘行為人意圖掩飾
    或隱匿特定犯罪所得來源，而將特定犯罪所得直接消費處分
    ，甚或交予其他共同正犯予以隱匿，或由共同正犯以虛假交
    易外觀掩飾不法金流移動，即難認僅單純犯罪後處分贓物之
    行為，應仍構成新法第2條第1款或第2款之洗錢行為。復按
    洗錢防制法第15條之特殊洗錢罪，係在無法證明前置犯罪之
    特定不法所得，而未能依洗錢防制法第14條之一般洗錢罪論
    處時，始予適用，倘能證明人頭帳戶內之資金係前置之特定
    犯罪所得，即應逕以一般洗錢罪論處，自無適用特殊洗錢罪
    之餘地（最高法院108年度台上字第1744號、第3086號判決
    意旨、臺灣高等法院暨所屬法院108年法律座談會刑事類提
    案第12號研討結果參照）。
(二)又刑法第339條之2第1項之以不正方法由自動付款設備取得
    他人之物罪，其所謂「不正方法」，係泛指一切不正當之方
    法而言，並不以施用詐術為限，例如以強暴、脅迫、詐欺、
    竊盜或侵占等方式取得他人之提款卡及密碼，再冒充本人由
    自動提款設備取得他人之物或以偽造他人之提款卡由自動付
    款設備取得他人之物等，均屬之（最高法院94年度台上字第
    4023號判決意旨參照）。查被告如起訴書附表二所示犯行，
    係與詐欺集團成員共同施以詐術，騙取告訴人廖玉琴之金融
    帳戶提款卡及密碼後，再冒充為告訴人廖玉琴本人，由自動
    提款設備取得各該帳戶內之財物，自屬刑法第339之2第1項
    所謂「不正方法」無訛。
(三)核被告吳芳玉所為，係犯刑法第339條之4第1項第1款、2款
    之三人以上共同冒用公務員名義詐欺取財罪、刑法第339條
    之2第1項之非法由自動付款設備取財罪及洗錢防制法第14條
    第1項之一般洗錢罪。至本件被告參與之詐欺集團，乃係三
    人以上，以實施詐術為手段所組成具有持續性、牟利性之有
    結構性組織之犯罪組織，在未脫離或解散該組織前，其違法
    行為，仍繼續存在，即行為之繼續，而屬單純之一罪，是被
    告藉由該參與犯罪組織之繼續犯之實行，而遂行其後之詐欺
    犯行，其犯罪目的單一，且具有行為局部之同一性，應只就
    被告參與犯罪組織後之首次詐欺取財犯行，論處參與犯罪組
    織罪嫌。而本件被告所涉犯行，於參與前案即臺灣彰化地方
    法院110年度訴字第450號判決確定，有臺灣高等法院被告前
    案紀錄表1份在卷可稽。各該所屬之某詐欺集團時所為，而
    該案中被告已有多次早於本案時點之提領他名被害人遭詐欺
    款項之舉措，是本案被告所涉犯行，已非首次參與上開詐欺
    集團之運作，並非最先繫屬於法院之案件，依最高法院109
    年度台上字第3945號判決意旨，為避免重複評價，當無從將
    被告參與犯罪組織行為割裂再另論一參與犯罪組織罪，揆諸
    前揭說明，被告本件犯行自無庸再論以參與犯罪組織罪。
(四)被告與綽號「KK」、「旗開得勝」、「馮姓男子」及其他詐
    欺集團成年成員間，就上開犯行有犯意聯絡與行為分擔，應
    依刑法第28條之規定，論以共同正犯。
(五)被告係以一行為同時觸犯刑法第339條之4第1項第1款、2款
    之三人以上共同冒用公務員名義詐欺取財罪、刑法第339條
    之2第1項之非法由自動付款設備取財罪、洗錢防制法第14條
    第1項之一般洗錢罪等3罪名，應依刑法第55條之規定，從一
    重論以三人以上共同冒用公務員名義詐欺取財罪。被告基於
    同一收取詐欺款項、洗錢之單一目的，擔任該詐欺集團車手
    成員，於密切接近之時間收取款項，及提領告訴人帳戶內款
    項之行為，侵害同一告訴人之法益，各行為之獨立性極為薄
    弱，依一般社會健全觀念，難以強行分開，在刑法評價上，
    對同一告訴人所為應視為數個舉動之接續施行，合為包括之
    一行為予以評價依接續犯論以一罪。
(六)又犯前2條之罪，在偵查或審判中自白者，減輕其刑，洗錢
    防制法第16條第2項定有明文。而想像競合犯之處斷刑，本
    質上係「刑之合併」，其所謂從一重處斷，乃將想像競合犯
    組成之評價上數罪，合併為科刑一罪，其所對應之刑罰，亦
    合併其評價上數罪之數法定刑，而為一個處斷刑。易言之，
    想像競合犯侵害數法益者皆成立犯罪，論罪時必須輕、重罪
    併舉論述，同時宣告所犯各罪名，包括各罪有無加重、減免
    其刑之情形，亦應說明論列，量刑時併衡酌輕罪部分量刑事
    由，評價始為充足，然後依刑法第55條規定「從一重處斷」
    ，非謂對於其餘各罪可置而不論。因此，法院決定處斷刑時
    ，雖以其中最重罪名之法定刑，做為裁量之準據，惟於裁量
    其輕重時，仍應將輕罪合併評價在內（最高法院108年度台
    上字第4405、4408號判決意旨）。是本案被告所犯洗錢防制
    法第14條第1項洗錢罪，雖為想像競合犯，揆諸前揭判決意
    旨，被告罪名所涉相關加重、減免其刑之規定，仍應列予說
    明，並於量刑時在加重詐欺取財罪之法定刑度內合併評價。
    本案被告就其將贓款依指示交付給詐騙集團其他成員，進而
    掩飾犯罪所得去向與所在之洗錢等事實，於本院審理時始終
    供述詳實，應認其對洗錢行為主要構成要件事實有所自白，
    是就此部分減輕事由，自應由量刑時併予衡酌。
(七)爰審酌被告不思以正當途徑獲取財物，反加入詐欺集團並擔
    任車手工作，牟取不法報酬，動機不良，手段可議，價值觀
    念偏差，危害社會治安，損害告訴人之權益，實應非難，兼
    衡告訴人所受之損害、被告參與之程度、犯後坦承犯行之態
    度，核與洗錢防制法第16條第2項審判中自白減刑規定相符
    ，暨斟酌被告於本院審理時自陳國中畢業之智識程度及目前
    沒有工作之生活狀況（見本院卷第44頁）等一切情狀，量處
    如主文所示之刑。
三、沒收部分：
(一)被告於警詢時供稱：（你這三次到鹽水區汫水國小前拿取詐
    騙款項，總共報酬為何？如何拿取？）我目前只拿到一筆40
    00至6000元，是上游把錢匯到我土地銀行戶頭，然後剩下的
    報酬還沒拿到就被警察抓到了，剩下報酬應該還要2、3萬元
    等語（警卷第7頁），於本院審理時供述：0000-0000元是坐
    高鐵到臺南拿被害人的東西的交通費，不是報酬等語（見本
    院卷第204頁），然此部分既係被告因參與本案犯行而實際
    取得之車資，是詐欺集團分工型態下給予車手報酬之一部分
    ，當屬被告之犯罪所得，且基於澈底剝奪犯罪所得，以根絕
    犯罪誘因之意旨，利得沒收採總額原則，不問成本、利潤，
    均應沒收之，爰不扣除成本，仍應依刑法第38條之1第1項前
    段之規定，宣告沒收之，併依同條第3項之規定，於全部或
    一部不能沒收或不宜執行沒收時，追徵其價額。
(二)至另案扣案IPhone6 Plus行動電話1支（含門號0000000000號SIM卡1張）為被告所有，供其與其他共犯聯絡犯罪所用之物，業據被告於本院審理時供承在卷，然行動電話1支（含SIM卡1張）已於另案沒收，有臺灣彰化地方法院110年度訴字第450號判決可佐，爰不予宣告沒收。　　
據上論斷，應依刑事訴訟法第273條之1第1項、第299條第1項前
段、第310條之2、第454條（本案採判決精簡原則，僅引述程序
法條），判決如主文。
本案經檢察官陳奕翔提起公訴，檢察官洪欣昇到庭執行職務。
中　　華　　民　　國　　111 　年　　6 　　月　　 6　　日
　　　　　　　　　刑事第十三庭  法　官　王惠芬
以上正本證明與原本無異
如不服本判決應於收受本判後20日內向本院提出上訴書狀，並應
敘述具體理由。其未敘述上訴理由者，應於上訴期間屆滿後20日
內向本院補提理由書狀（均須按他造當事人之人數附繕本）「切
勿逕送上級法院」。
  　　　　　　　　　　　　　　　書記官　陳杰瑞
中　　華　　民　　國　　111 　年　　6 　　月　　7 　　日
附錄所犯法條全文：
中華民國刑法第339條之4
犯第339條詐欺罪而有下列情形之一者，處1年以上7年以下有期
徒刑，得併科1百萬元以下罰金：
一、冒用政府機關或公務員名義犯之。
二、三人以上共同犯之。
三、以廣播電視、電子通訊、網際網路或其他媒體等傳播工具，
    對公眾散布而犯之。
前項之未遂犯罰之。
　
洗錢防制法第14條
有第二條各款所列洗錢行為者，處 7 年以下有期徒刑，併科新
臺幣 5 百萬元以下罰金。
前項之未遂犯罰之。
前二項情形，不得科以超過其特定犯罪所定最重本刑之刑。
【附件】
臺灣臺南地方檢察署檢察官起訴書
                                   110年度營偵字第1705號
　　被　　　告　吳芳玉　女　19歲（民國00年0月00日生）
　　　　　　　　　　　　住臺中市○○區○○路000巷00號
　　　　　　　　　　　　居桃園市○○區○○路0段000巷00號
                        居新北市○○區○○路○段00號6樓
                        之2
　　　　　　　　　　　　國民身分證統一編號：Z000000000號
上列被告因詐欺等案件，已經偵查終結，認應提起公訴，茲將犯
罪事實及證據並所犯法條分敘如下：
　　　　犯罪事實
一、吳芳玉於民國110年2月間某日，加入真實姓名年籍不詳、微
    信通訊軟體上暱稱「KK」、「旗開得勝」、「馮姓男子」及
    其餘姓名年籍不詳之人所組成由三人以上以實施詐術為手段
    ，具有持續性、牟利性之結構性詐欺集團犯罪組織，與該詐
    欺集團成員共同意圖為自己不法所有，基於三人以上共同冒
    用公務員名義詐欺取財、以不正方法由自動付款設備取得他
    人財物及隱匿詐欺犯罪所得去向、所在之洗錢意思聯絡，由
    吳芳玉擔任俗稱「車手」工作（負責收取贓款，並將取得之
    贓款交付予詐欺集團擔任「收水」工作之成員，並以收取贓
    款之1%比例及得就收取贓款時併予取得之帳戶資料續供行騙
    受款後之提領款項分酬之代價)，且將收取之現金另行至其
    他處所轉交予不詳詐騙集團成員，製造金流斷點以隱匿詐欺
    所得之實際去向。緣上開姓名年籍不詳之詐欺集團成員於11
    0年3月15日10時許，假冒中華電信客服人員撥打電話予廖玉
    琴，佯稱有電信費未繳，隨即再將電話轉接給假冒「黃義民
    警官」、「黃木韓檢察官」之姓名年籍不詳詐欺團成員，佯
    稱廖玉琴觸犯刑事案件，須交付財物才能釐清案情云云，致
    廖玉琴陷於錯誤後，詐騙集團上游隨即以通訊軟體微信指示
    吳芳玉執行車手工作，吳芳玉遂分別於附表一所示時間，從
    新北市板橋區搭乘高鐵至臺南市後，再搭乘計程車到臺南市
    ○○區○○○0號「汫水國小」附近，並依上游指示找1個附近的
    空地上的藍色塑膠桶作為供被害人丟包的地點，並將地點拍
    照後，回傳給上游，之後，廖玉琴即依詐騙集團成員指示，
    分別於附表一所示之時間，將其附表一所示之財物放置於上
    述藍色塑膠桶內。在一旁守候之吳芳玉見廖玉琴放妥財物並
    離去後，即出面收取；且於附表二所示時間，持廖玉琴附表
    二所示帳戶之提款卡，提領帳戶內款項共新臺幣（下同）74
    萬4,000元，並將附表一所示收取之財物及74萬4,000元交給
    不詳之上游詐騙集團成員，以此方式製造金流之斷點，而隱
    匿該犯罪所得之去向。嗣經廖玉琴發現受騙後報警處理，始
    經警循線查悉上情。
二、案經廖玉琴訴由臺南市政府警察局新營分局報告偵辦。
　　　　證據並所犯法條
一、證據清單及待證事實：
編號 證據名稱 待證事實 一 被告吳芳玉於警詢及偵查中之自白 1、佐證被告有加入詐騙集團， 並依真實姓名、年籍不詳，自稱「KK」、「旗開得勝」、「馮姓男子」之詐騙集團成員指示於附表一所示之時間，前往臺南市○○區○○○0號「汫水國小」附近，收取附表一所示之財物，並將前開財物交給不詳之上游詐騙集團成員之事實。 2、佐證被告有於附表二所示時間，持告訴人提款卡提領告訴人帳戶內存款之事實。 二 1.證人即告訴人廖玉琴於   警詢中之指證 2.第一銀行及郵局內頁交易明細影本、內政部警政署反詐騙諮詢專線紀錄表、臺南市政府警察局新營分局鹽水派出所受理案件證明單、受理各類案件紀錄表各1份 證明告訴人廖玉琴於上開時間、地點遭詐騙集團成員施用詐術而陷於錯誤，並交付附表一所示財物予詐騙集團成員，及附表二所示存款遭詐騙集團成員盜領之事實。 三 證人蔡盈展於警詢中之證述 佐證證人蔡盈展有於110年3月18日、19日，駕駛計程車搭載被告來回往返臺南市○○區○○○0號「汫水國小」之事實。 四 路口監視器擷取畫面暨現場照片共40張 證明被告有於上開時間、地點拿走告訴人附表一所示財物之事實。 
二、核被告所為，係犯刑法第339條之4第1項第1款、第2款之三
    人以上共同冒用公務員名義詐欺取財、刑法第339條之2第1
    項之以不正方法由自動付款設備取得他人財物罪及洗錢防制
    法第14條第1項之一般洗錢等罪嫌。被告與其餘詐騙集團成
    員間，具犯意聯絡及行為分擔，請論以為共同正犯。又被告
    接續於附表一、二所示時間拿取告訴人所放置之財物、及提
    領告訴人帳戶內款項，請依接續犯以一罪論。而被告以1行
    為觸犯上開3罪名，為想像競合犯，請從一重之三人以上共
    同冒用公務員名義詐欺取財罪處斷。
三、依刑事訴訟法第251條第1項提起公訴。
　　此　致
臺灣臺南地方法院
中　　華　　民　　國　 110　　年　　11　　月　　4 　　日
                              檢 察 官 　陳奕翔
本件證明與原本無異
中　　華　　民　　國　 110　　年　　11　　月　　15　　日
                              書 記 官   陳耀章
所犯法條：
中華民國刑法第339條之4
犯第 339 條詐欺罪而有下列情形之一者，處 1 年以上 7 年以
下有期徒刑，得併科 1 百萬元以下罰金：
一、冒用政府機關或公務員名義犯之。
二、三人以上共同犯之。
三、以廣播電視、電子通訊、網際網路或其他媒體等傳播工具，
    對公眾散布而犯之。
前項之未遂犯罰之。
中華民國刑法第339條之2
（違法由自動付款設備取得他人之物之處罰）
意圖為自己或第三人不法之所有，以不正方法由自動付款設備取
得他人之物者，處 3 年以下有期徒刑、拘役或 30 萬元以下罰
金。
以前項方法得財產上不法之利益或使第三人得之者，亦同。
前二項之未遂犯罰之。
洗錢防制法第2條
本法所稱洗錢，指下列行為：
一、意圖掩飾或隱匿特定犯罪所得來源，或使他人逃避刑事追訴
    ，而移轉或變更特定犯罪所得。
二、掩飾或隱匿特定犯罪所得之本質、來源、去向、所在、所有
    權、處分權或其他權益者。
三、收受、持有或使用他人之特定犯罪所得。
洗錢防制法第14條
有第二條各款所列洗錢行為者，處 7 年以下有期徒刑，併科新
臺幣 5 百萬元以下罰金。
前項之未遂犯罰之。
前二項情形，不得科以超過其特定犯罪所定最重本刑之刑。
附表一：
編號 收取時間    收取地點 收取內容  收取人 1 110年3月17日16時許後 臺南市○○區○○○0號「汫水國小」附近之藍色塑膠桶內 廖玉琴之郵局、第一銀行、國泰世華銀行帳戶之存簿及提款卡等物（已返還）。  吳芳玉   2 110年3月18日14時許 臺南市○○區○○○0號「汫水國小」附近之藍色塑膠桶內 裝有現金新臺幣65萬2,000元之牛皮紙袋  吳芳玉   3 110年3月19日12時許後 臺南市○○區○○○0號「汫水國小」附近之藍色塑膠桶內 裝有金戒指20只、金項鍊7條、金手環及金手鍊共10只、金鎖片5片（價值共計新臺幣45萬4,740元）之牛皮紙袋  吳芳玉 
附表二
編號 被害帳戶 提款時間 提領款項（新臺幣） 1 廖玉琴所有之郵局帳號000-00000000000000號帳戶 110年3月16日  6萬元    6萬元    2萬9,000元   110年3月17日 6萬元    6萬元    2萬9,000元   110年3月18日  6萬元    6萬元    2萬9,000元  2 廖玉琴所有之第一銀行帳號000-00000000000號帳戶 110年3月16日  3萬元    3萬元    3萬元    9,000元   110年3月17日  3萬元    3萬元    3萬元    9,000元   110年3月18日 3萬元    3萬元    3萬元    9,000元